臺灣高等法院高雄分院刑事判決　　　96年度上更(一)字第64號
上　訴　人　臺灣高雄地方法院檢察署檢察官
上　訴　人
即　被　告　丙○○
上　訴　人
即　被　告　乙○○
選任辯護人　蔡鴻杰　律師
選任辯護人　洪耀臨　律師
被　　　告　丁○○○
上列上訴人因被告偽造文書等案件，不服臺灣高雄地方法院91年
度訴字第2132號中華民國92年8 月19日第一審判決（起訴案號：
臺灣高雄地方法院檢察署91年度偵字第1734號），提起上訴，判
決後，經最高法院發回更審，本院判決如下：
    主  文
原判決關於丙○○、乙○○部分均撤銷。
丙○○連續行使偽造私文書，足以生損害於他人，處有期徒刑伍
月，如易科罰金，以銀元參佰元即新臺幣玖佰元折算壹日，附表
一所示偽造之「高明汽車貨運股份有限公司」印文貳枚及「國鈺
貨櫃通運股份有限公司」印文貳拾陸枚、偽造之「高明汽車貨運
股份有限公司」及「國鈺貨櫃通運股份有限公司」印章各壹顆，
均沒收。又共同連續行使偽造私文書，足以生損害於他人，處有
期徒刑參月，如易科罰金，以銀元參佰元即新臺幣玖佰元折算壹
日，附表二所示偽造之「謝清詠」署名共拾肆枚，沒收。應執行
有期徒刑柒月，如易科罰金，以銀元參佰元即新臺幣玖佰元折算
壹日，附表一所示偽造之「高明汽車貨運股份有限公司」印文貳
枚及「國鈺貨櫃通運股份有限公司」印文貳拾陸枚、偽造之「高
明汽車貨運股份有限公司」及「國鈺貨櫃通運股份有限公司」印
章各壹顆、附表二所示偽造之「謝清詠」署名共拾肆枚，均沒收
。
乙○○共同連續行使偽造私文書，足以生損害於他人，處有期徒
刑參月，如易科罰金，以銀元參佰元即新臺幣玖佰元折算壹日。
附表二所示偽造之「謝清詠」署名共拾肆枚，均沒收。
其餘上訴駁回。
    事  實
一、丙○○以自有而分別靠行於「國鈺貨櫃通運股份有限公司」
    （下稱國鈺公司）、「高明汽車貨運股份有限公司」（下稱
    高明公司）之營業用大貨車，為民間鋼鐵公司載運鋼鐵為業
    。而從事汽車保養修繕業務之乙○○則因為丙○○維修上開
    所屬大貨車而與之認識。李顏風春為丙○○之妹，與甲○○
    為母女關係。緣丙○○自民國86年10月間起，即以本人所簽
    發之支票向李顏風春、甲○○調度資金週轉，88年8 月間某
    日，因李顏風春、甲○○要求丙○○必須交付所靠行之國鈺
    公司、高明公司等之客票，始允諾借款，丙○○基於行使偽
    造私文書之概括犯意，出面與亦亟須客票向銀行票貼現金週
    轉之乙○○取得交換支票使用之協議，並指示乙○○在所簽
    發交付之支票上受款人欄記載受款人為高明公司或國鈺公司
    ，偽作客票，乙○○明知其與高明公司、國鈺公司無業務往
    來而有簽發支票支付款項之必要，竟因丙○○告知需執高明
    公司、國鈺公司之客票始得向李顏風春、甲○○調得現款，
    乃基於幫助行使偽造私文書之犯意（乙○○幫助行使偽造私
    文書部分，未經起訴），由乙○○自88年8 月間某日起至90
    年5 月17日止，陸續簽發如附表一所示受款人欄為高明公司
    或國鈺公司之支票予丙○○，而丙○○明知未經高明公司、
    國鈺公司之同意，乃在乙○○所交付受款人為高明公司、國
    鈺公司之上開支票背面，以先前偽刻之高明公司、國鈺公司
    印章各1 枚，連續偽造高明公司、國鈺公司之印文於其上，
    並於偽造完成後持以向李顏風春、甲○○行使以調借現款多
    次，足以生損害於高明公司、國鈺公司、李顏風春、甲○○
    。
二、89年間，丙○○向李顏風春、甲○○介紹乙○○為從事汽車
    保養工作之人，以便乙○○向李顏風春、甲○○調借現款週
    轉，惟因丙○○先前即係以乙○○所簽發之支票充做客票向
    李顏風春、甲○○借款，為避免李顏風春、甲○○因乙○○
    本人亦前來借款，而察覺乙○○簽發之如附表一所示之支票
    並非真正高明公司、國鈺公司客票，而不願再貸予金錢，遂
    另行起意，與乙○○共同基於行使偽造私文書之概括犯意聯
    絡，由丙○○提議乙○○在交付客票向李顏風春、甲○○調
    現時，在客票背面偽簽他人姓名，乙○○遂依其提議，自90
    年2 月間起，先後在如附表二所示之支票背面，連續偽造「
    謝清詠」之署名，且於偽造完成後，先後持以向李顏風春、
    甲○○行使以調借現款多次，共計借得現金新臺幣（下同）
    1,065,525 元，足以生損害於謝清詠本人、李顏風春及甲○○。嗣因丙○○持以向李顏風春、甲○○調現之如附表一所
    示支票，自90年5 月底起陸續退票，金額總計616,000 元，
    李顏風春、甲○○在跳票後，經向乙○○追索，始得知上情
    。
三、案經李顏風春、甲○○訴由臺灣高雄地方法院檢察署檢察官
    偵查起訴。
    理  由
壹、程序方面：
一、證人即告訴人李顏風春、甲○○於偵查、原審、證人即共同
    被告丙○○、乙○○於原審所為陳述之證據能力：
(一)、按現行刑事訴訟法第159 條第1 項：「被告以外之人於審判
    外之言詞或書面陳述，除法律有規定者外，不得作為證據」
    、同法第159 條之1 第2 項、第159 條之2 、第159 之3 之
    有關傳聞法則之規定，以及同法第158 條之3 ：「證人、鑑
    定人依法應具結而未具結者，其證言或鑑定意見，不得作為
    證據」之規定，係於92年2 月6 日始經修正公布，同年9 月
    1 日施行，依同年2 月6 日公布施行之刑事訴訟法施行法第
    7 條之3 規定：「中華民國92年1 月14日修正通過之刑事訴
    訟法施行前，已繫屬於各級法院之案件，其以後之訴訟程序
    ，應依修正刑事訴訟法終結之。但修正刑事訴訟法施行前已
    依法定程序進行之訴訟程序，其效力不受影響」。經查：本
    件係於91年7 月29日經檢察官起訴繫屬於原審法院（見原審
    卷(一)第1 頁），依前開法條規定，對於提起上訴之案件，已
    依法定程序調查者，其效力不受影響。
(二)、本件告訴人李顏風春、甲○○先後於偵查、原審所為之陳述
    ，業經於上揭刑事訴訟法修正條文施行前之92年8 月4 日原
    審審判期日，依刑事訴訟法第165 條第1 項及當時有效之修
    正前同法第173 條第1 項規定之法定程序，提示筆錄並告以
    要旨，同時詢問被告丙○○、乙○○之意見，已踐行調查證
    據程序，揆諸前揭說明，上開供述證據之證據能力，尚不受
    前揭新修正刑事訴訟法第159 條第1 項、第158 條之3 等規
    定之影響，且告訴人甲○○亦於本院更(一)審審理時到庭結證
    ，而經檢察官、被告乙○○及辯護人為對質、詰問，對被告
    丙○○（經本院合法傳喚，無正當理由不到庭）及乙○○對
    質、詰問權利之行使並未剝奪，故認告訴人李顏風春、甲○○上開陳述均具證據能力。
(三)、又司法院大法官會議釋字第582 號解釋意旨固謂：「憲法第
    16條保障人民之訴訟權，就刑事被告而言，包含其在訴訟上
    應享有充分之防禦權。刑事被告詰問證人之權利，即屬該等
    權利之一，且屬憲法第8 條第1 項規定『非由法院依法定程
    序不得審問處罰』之正當法律程序所保障之權利。為確保被
    告對證人之詰問權，證人於審判中，應依法定程序，到場具
    結陳述，並接受被告之詰問，其陳述始得作為認定被告犯罪
    事實之判斷依據。刑事審判上之共同被告，係為訴訟經濟等
    原因，由檢察官或自訴人合併或追加起訴，或由法院合併審
    判所形成，其間各別被告及犯罪事實仍獨立存在。故共同被
    告對其他共同被告之案件而言，為被告以外之第三人，本質
    上屬於證人，自不能因案件合併關係而影響其他共同被告原
    享有之上開憲法上權利」，同會議釋字第592 號解釋亦謂：
    「本院釋字第582 號解釋公布前，已繫屬於各級法院之刑事
    案件，該號解釋之適用應以個案事實認定涉及以共同被告之
    陳述，作為其他共同被告論罪之證據者為限」，現行刑事訴
    訟法第287 條之2 亦規定：「法院就被告本人之案件調查共
    同被告時，該共同被告準用有關人證之規定」，凡此，均在
    保障被告之詰問權。惟被告受憲法保障之權利，並非絕對不
    可不行使，如其不行使係出於自由意思，且無害於公益及公
    序良俗、人格尊嚴之維護，並非憲法所不許。釋字第582 號
    解釋所指憲法上刑事被告對共同被告之詰問權，屬於被告之
    防禦權，旨在促進審判公平及真實發見，本質上為程序權，
    如被告在審判中就共同被告對其不利之陳述不予爭執，或有
    其他認為無詰問必要之情形，自得消極不行使詰問權，但不
    得執此指摘訴訟程序違法；如被告欲積極對不利之證人行使
    詰問權，則法院應確保其能有效行使，在其與共同被告同案
    審判程序中，應使共同被告轉換為證人，命其具結，並接受
    被告詰問（見釋字第592 號解釋中之曾有田大法官部分不同
    意見註12參照）。本院本次審理期間，被告乙○○及辯護人
    已當庭捨棄對共同被告丙○○進行詰問（本院更(一)審96年6
    月22日審判筆錄第12頁），被告丙○○則經本院合法傳喚，
    無正當理由並未到庭，顯亦消極放棄對共同被告乙○○之詰
    問權，是本件既已給予被告2 人充分之防禦權，則共同被告
    丙○○、乙○○先前供述，自均有證據能力。
二、告訴人甲○○所提其與被告丁○○○於90年6 月4 日上午12
    時之談話錄音帶及譯文之證據能力：
    查告訴人甲○○為蒐集被告丁○○○詐欺及行使偽造私文書
    之證據，於90年6 月4 日將其與被告丁○○○對話內容錄音
    ，經原審勘驗該捲錄音帶，其內容與卷附譯文相符，有勘驗
    筆錄附卷可稽（原審卷第81頁）；且被告丁○○○對錄音對
    話內容復不爭執。按刑事訴訟法上「證據排除原則」，係指
    將具有證據價值，或真實之證據因取得程序之違法，而予以
    排除之法則。而私人之錄音、錄影之行為所取得之證據，應
    受刑法第315 條之1 與通訊保障及監察法之規範，私人違反
    此規範所取得之證據，固應予排除；惟依通訊保障及監察法
    第29條第3 款之規定「監察者為通訊之一方或已得通訊之一
    方事先同意，而非出於不法目的者，不罰」，通訊之一方非
    出於不法目的之錄音，所取得之證據，即無證據排除原則之
    適用（最高法院94年上字第716 號判決參照）。本件告訴人
    甲○○側錄其與被告丁○○○交談經過之錄音，該錄音帶係
    由通訊之一方所錄製，其目的為保留被告犯罪行為之證據，
    亦非不法，依前揭說明，自無證據排除原則之適用，應有證
    據能力。
貳、實體方面：
一、撤銷改判部分（被告丙○○、乙○○部分）:
  (一)、上訴人即被告丙○○經合法傳喚，無正當理由不到庭，惟
      其於原審供認有於上揭時間，未經高明公司、國鈺公司同
      意，而在乙○○所交付如附表一所示之支票背面，以其所
      偽刻之高明公司、國鈺公司印章偽造高明公司、國鈺公司
      印文，隨後持以向告訴人李顏風春、甲○○調取現款，復
      於乙○○欲持附表二所示支票向告訴人2 人借款前，為避
      免告訴人2 人不願再行借款予丙○○，乃向乙○○建議在
      支票背面以他人名義背書之事實不諱，惟辯稱：伊係以自
      有之貨車靠行於高明及國鈺公司經營鋼鐵運輸業，因靠行
      之關係，所收取之運費均由託運人開立受款人為高明公司
      、國鈺公司之支票，交由該2 家公司或伊本人收執，該2
      家公司於收受支票後依程序應先存入其公司銀行帳戶後再
      領出交給伊，如所收取者為遠期支票，則由高明公司或國
      鈺公司背書後交由伊持以週轉，故伊所收取之運費支票，
      高明公司、國鈺公司均有義務背書承兌以讓伊收取，從而
      縱使伊私刻該2 家公司印章在支票背面背書，對該2 家公
      司或他人均不生何損害；再者，票據之簽名，本不以簽本
      名為必要，即便係化名或別名，只須使第三人足以辨識票
      據行為人，不致發生錯誤者即可，乙○○固曾以「謝清詠
      」之名背書於附表二所示支票上，然告訴人本即知悉「謝
      清詠」即為乙○○，乙○○以「謝清詠」之名所為之背書
      既不影響票據之效力，則乙○○自不構成偽造私文書罪，
      從而伊雖有提議乙○○簽立「謝清詠」之名，亦不構成偽
      造私文書罪云云。訊據上訴人即被告乙○○供承有自前揭
      時間起，因丙○○建議，而在附表二所示支票背面簽署「
      謝清詠」姓名，並持以向告訴人借款之事實不諱，惟辯稱
      ：伊自87年間起即以乙○○名義向李顏風春借款，故李顏
      風春早已知悉伊之真實姓名為乙○○，且伊背書行為係在
      告訴人面前親自為之，告訴人於知悉伊真實姓名為乙○○
      之情形下，仍接受伊簽寫「謝清詠」，無非信任伊人格、
      信用，認為「乙○○」與「謝清詠」有同一性，況且伊所
      背書之支票均有兌現，並未因此造成告訴人之損失云云。
      經查：
    1.事實欄一被告丙○○偽造高明公司、國鈺公司背書而行使
      偽造文書之事實，業據被告丙○○於偵查時供承：附表一
      所示支票背面之高明或國鈺公司章不是公司蓋的，是我偽
      刻的，公司不知道我刻此2 印章，也沒有同意我刻此印章
      ，及於原審坦承：支票背面的印章是我去刻再蓋上去各等
      語（見90年他字第2331號卷【下稱他字卷】第34頁；原審
      卷第29頁），核與告訴人李顏風春、甲○○指訴相符，被
      告乙○○於偵查中亦供稱：係被告丙○○與伊換票使用，
      丙○○向伊借之支票要伊支票抬頭開高明或國鈺公司，他
      說這樣才可以借到錢等語（見他字卷第23頁），證人即高
      明公司負責人李瑞芳、國鈺公司負責人田國瑞於檢察官偵
      查中亦均證稱：附表一所示支票背面之高明公司及國鈺公
      司印章，並非高明公司及國鈺公司之印章，伊等亦未授權
      被告丙○○刻公司章背書等語（見他字卷第129 頁），並
      有附表一所示之支票正反面影本28紙附卷可稽（90年度發
      查字第2699號卷【下稱發查卷】第6 至20頁），足認被告
      丙○○所供：伊因換票而持有乙○○所簽發受款人為高明
      公司、國鈺公司之如附表一所示支票，該等支票背面之高
      明公司、國鈺公司章，乃伊未經高明公司、國鈺公司同意
      擅自刻章而蓋印於其上等語之自白，核與事實相符，應可
      採信。再者，於支票背面背書者，依法即需負背書人之責
      任，被告丙○○擅自以偽刻之高明公司、國鈺公司章在支
      票背面背書，足以使收受該支票者認為高明公司、國鈺公
      司乃背書人應負背書人之責，而有損害高明公司、國鈺公
      司之虞，已甚明灼。被告丙○○雖以伊因有貨車靠行於高
      明公司及國鈺公司載運鋼鐵，因靠行之關係，託運人每將
      運費以高明公司或國鈺公司之名義開立支票，該2 公司於
      收受支票後，依程序應先存入公司之帳戶，再領出交給伊
      ，如支票為遠期支票，則由公司背書後，交給伊持以週轉
      ，故附表一所示支票，雖伊有私刻公司印章背書後承兌，
      對該2 公司亦不生任何損害，自不構成偽造文書之罪責云
      云置辯。但查高明公司及國鈺公司所應背書者，乃託運人
      應給付予被告丙○○運費所開立之支票，此因與靠行之運
      輸業務有關，乃為真正之客票，而被告丙○○偽造該2 公
      司背書之如附表一所示支票，則係被告丙○○私自與乙○○換票而要求乙○○書寫抬頭為該2 公司名義之支票，因
      與該2 公司無關，該2 公司自不可能背書，此之所以被告
      丙○○欲盜刻印章背書之緣由，焉能謂被告丙○○偽刻印
      章偽造背書未生損害於該2 公司，被告丙○○上開所辯，
      要係卸責之詞，不足採信。
    2.事實欄二被告丙○○介紹被告乙○○持附表二所示支票，
      向告訴人調現，並由被告乙○○按照被告丙○○所提簽署
      他人姓名之建議，而在該等支票背面簽署「謝清詠」背書
      之事實，亦據告訴人2 人指訴明確，且被告丙○○於檢察
      官偵查中供承：我有建議乙○○在附表二所示客票上背書
      時，寫別人的名字，因為若以乙○○本名背書，告訴人不
      會借錢等語在卷（見他字卷第24頁），被告乙○○於原審
      審理時亦供稱：「丙○○怕我借給他的票被李顏風春發現
      是我的票而不要將錢借給他，所以我就跟丙○○說如果我
      拿去向李顏風春調現的客票後面也是簽我的名字，他（指
      丙○○）可能會調不到錢，所以丙○○叫我不要寫我的名
      字」、「（你是基於何因要簽『謝清詠』的名字）基於幫
      助丙○○，才會在客票後面簽謝清詠的名字，如果我不這
      樣簽，他就無法向他妹妹調到錢。」各等語（原審卷第30
      頁），並有附表二所示之支票正反面影本14紙（發查卷第
      22至26頁）附卷可稽，此部分之事實，亦堪認定。
    3.被告乙○○雖辯稱其早於87、88年間即曾以乙○○名義，
      持黃文龍所簽發票號0000000 號支票、被告丙○○所簽發
      票號0000000 號支票、黃許金枝所簽發票號0000000 號支
      票、呂財明所簽發票號0000000 號支票、陳清祥所簽發票
      號0000000 號支票向告訴人李顏風春調借現款，此由該等
      支票背面均有「乙○○」之簽名可證云云，此固有各該支
      票正反面影本（原審卷第90、91、95、96、98-1、102 、
      106 、107 頁）附卷可稽，且證人即發票人陳清祥、呂財
      明、黃許金枝及黃文龍，於原審亦證稱上開支票乃陳清祥
      等人交予乙○○之修車款等語（原審卷第246 頁），而告
      訴人雖不否認係因借款而收受上開支票，惟指稱：上開支
      票係丙○○拿來調現的，不是乙○○本人拿來調現。乙○○係於89年始經丙○○介紹其為幫丙○○修理汽車保養廠
      的老板叫謝清詠，來向我借款，在此之前，根本沒看過也
      不認識乙○○等語（原審卷第45、128 頁），其於本院更
      證稱上開借款金額小，我是直接付現給丙○○，沒有匯款
      等語（本院96年6 月22日審判筆錄第11頁）。查被告丙○○自86、87年間起，即開始持被告乙○○所簽發而記載支
      票受款人為高明公司、國鈺公司之支票向告訴人調現等情
      ，業據被告丙○○於原審供述：「（你何時叫乙○○開票
      給國鈺、高明的？）86、87年左右，因為妹妹要乙○○的
      票才願意借錢…」等語（原審卷第127 頁），而被告丙○○之所以改持乙○○簽發支票向告訴人調現，據告訴人李
      顏風春於偵查中所述，係因被告丙○○後來調現金額太大
      ，李顏風春始要求丙○○拿運鐵的客票來借錢等（他字卷
      第136 頁），而且被告丙○○剛開始拿被告乙○○簽發的
      支票向告訴人調現時，係向告訴人表示乙○○為鋼鐵業者
      ，亦經告訴人甲○○於偵查中指述在卷（他字卷第136 頁
      ），可見當時告訴人係因被告丙○○表示乙○○為鋼鐵業
      者，始願接受被告丙○○持乙○○簽發支票調現，是倘被
      告乙○○早於87、88年，亦即在被告丙○○開始拿被告乙○○簽發之支票向告訴人調現之同時或之後，即透過被告
      丙○○之介紹，而持被告丙○○因支付乙○○修車費用所
      簽發給被告乙○○之上開票號0000000 號支票，向告訴人
      調現，則告訴人在發現被告乙○○係為被告丙○○修理車
      輛之汽車保養場業者，而非被告丙○○所謂之鋼鐵業者時
      ，告訴人豈有繼續接受被告丙○○交付被告乙○○簽發之
      支票而同意調現之理；況且據告訴人陳稱：乙○○係當面
      在支票背面簽寫「謝清詠」之情（本院上訴卷第124 頁）
      ，被告乙○○於本院更(一)審時對此亦不否認（本院更(一)審
      卷96年5 月10日準備程序筆錄第4 頁），則倘被告乙○○
      早於87、88年間即曾以真實姓名向告訴人借款，而告訴人
      在被告乙○○當場在支票背面以「謝清詠」名義背書，竟
      未起疑，而仍應允借款，亦與經驗法則有違；再者，被告
      乙○○於本院更(一)審自承：86年起就向很多人借錢，當時
      丙○○說他妹妹（指告訴人李顏風春）住隔壁，可向他妹
      妹調錢等情（本院同上筆錄第4 頁），顯見被告乙○○在
      87、88年間，係透過被告丙○○向告訴人調現，且被告乙○○與丙○○彼此有業務上之往來關係，而被告丙○○又
      早自86年起即開始向告訴人調現，此業據被告丙○○於原
      審供述在卷（原審卷第29頁），則被告乙○○因此而將其
      修車取得之丙○○支票及陳清祥等人支票，交由被告丙○○向告訴人調現，亦屬情理之常；至於被告丙○○及陳清
      祥等人所簽發上開支票背面之被告乙○○背書，僅得證明
      被告乙○○持有該支票之事實，尚不得以此逕予推論被告
      乙○○本人持該支票向告訴人調現之事實。綜上，應認於
      87、88年間持被告丙○○及陳清祥等人簽發之上開支票向
      告訴人調現之人，為被告丙○○，而非被告乙○○，是被
      告乙○○及丙○○辯稱：告訴人於87年間即知其乙○○之
      真實姓名，而仍於90年接受其以「謝清詠」背書，顯係知
      悉「謝清詠」即為被告乙○○，故被告乙○○以「謝清詠
      」之名背書，不影響票據效力云云，顯屬無據。
    4.按刑法上之教唆犯，係指僅有教唆行為者而言。倘係首議
      人且參加謀議就其犯罪實施之方法以及實施之程度有所計
      劃，以促成犯罪之實現，則該首議人推由其他之人實施犯
      罪行為，即為共同正犯而非教唆犯。本件係因被告丙○○
      慮及告訴人李顏風春、甲○○以被告乙○○本人亦前來借
      款為由，而不願再貸予金錢，乃要求乙○○偽簽他人姓名
      背書向告訴人李顏風春、甲○○借款，且被告乙○○係基
      於被告丙○○能否順利借款之考量，始應允以「謝清詠」
      名義為背書，已如上述，則被告丙○○雖為提議被告乙○○在支票背面偽簽他人姓名之人，惟被告丙○○既就其顧
      慮之上開情形，告知被告乙○○，而由被告乙○○基於使
      被告丙○○得順利借款之考量，而按照被告丙○○之提議
      ，在支票背面偽簽「謝清詠」姓名，則被告丙○○與被告
      乙○○就在支票背面偽造姓名之方法顯已有所謀議，以促
      成偽造背書犯罪之實現，再推由被告乙○○偽造背書，揆
      諸上開說明，則被告丙○○之行為，即為共同正犯而非教
      唆犯。
  (二)綜上，被告丙○○、乙○○上開所辯，均無足採，本件事證
    已甚明確，被告丙○○、乙○○行使偽造私文書之犯行洵堪
    認定，應予依法論科。
二、按被告丙○○、乙○○行為後，刑法於94年2 月2 日經總統
    令修正公布，於95年7 月1 日施行，而比較新舊法時應就罪
    刑有關之共犯、未遂犯、想像競合犯、牽連犯、連續犯、結
    合犯，以及累犯加重、自首減輕暨其他法定加減原因（如身
    分加減）與加減例等一切情形，綜其全部罪刑之結果而為比
    較（最高法院95年5 月23日刑事庭第8 次會議決議參照）。
    易言之，在量刑之前，即須先就構成要件、加重減輕事由等
    罪刑有關之相關規定，比較新舊法之規定後，決定應適用新
    法或舊法。而易科罰金或易服勞役等易刑處分及緩刑與否，
    既係於量刑後始應決定之事項，則自無從與量刑前所應適用
    之法律一併綜合比較。故此時縱有分別依新舊法而為適用之
    情形，亦無不當或不法（95年12月13日臺灣高等法院暨所屬
    法院95年度法律座談會刑事類提案第3 號研討意見參照）。
    查本件被告行為後，有關論罪科刑所適用之刑法業於94年2
    月2 日修正公布，95年7 月1 日起施行，而有下列變更，茲
    分述如下：
  (一)關於連續犯部分：被告2 人行為後，刑法第56條連續犯之規
    定，業於94年1 月7 日修正公布刪除，並於95年7 月1 日施
    行，則被告2 人之犯行，因行為後新法業已刪除連續犯之規
    定，此刪除雖非犯罪構成要件之變更，但顯已影響行為人刑
    罰之法律效果，自屬法律有變更，依新法第2 條第1 項規定
    ，比較新、舊法結果，仍應適用較有利於被告2 人之行為時
    法律即舊法論以連續犯【最高法院95年第8 次刑事庭會議決
    議參照】。
  (二)被告丙○○、乙○○於行為時之刑法第41條第1 項前段原規
    定：「犯最重本刑為5 年以下有期徒刑以下之刑之罪，而受
    6 個月以下有期徒刑或拘役之宣告，因身體、教育、職業、
    家庭之關係或其他正當事由，執行顯有困難者，得以1 元以
    上3 元以下折算1 日，易科罰金。」，被告2 人行為時之易
    科罰金折算標準，業據修正前罰金罰鍰提高標準條例第2 條
    前段規定，就其原定數額提高為100 倍折算1 日，則本件被
    告2 人行為時之易科罰金折算標準，應以銀元300 元折算1
    日，經折算為新臺幣後，應以新臺幣900 元折算1 日。惟95
    年7 月1 日施行之刑法第41條第1 項前段則規定：「犯最重
    本刑為5 年以下有期徒刑以下之刑之罪，而受6 個月以下有
    期徒刑或拘役之宣告者，得以新臺幣1,000 元、2,000 元或
    3,000 元折算1 日，易科罰金。」，比較修正前後之易科罰
    金折算標準，以修正前之規定，較有利於被告2 人。
  (三)又修正前刑法第41條第2 項規定：「併合處罰之數罪，均有
    前項情形，其應執行之刑逾月者亦同。」修正後刑法第41條
    第2 項規定：「前項規定於數罪併罰，其應執行之刑未逾6
    月者，亦適用之。」，比較結果，以修正前刑法第41條第2
    項規定，較有利於被告丙○○。
  (四)又修正前刑法第51條規定：「數罪併罰，分別宣告其罪之刑
    ，依左列各款定其應執行者：」其中第5 款規定：「宣告多
    數有期徒刑者，於各刑中之最長期以上，各刑合併之刑期以
    下，定其刑期。但不得逾20年。」修正後刑法第51條第5 款
    規定：「宣告多數有期徒刑者，於各刑中之最長期以上，各
    刑合併之刑期以下，定其刑期。但不得逾30年。」比較結果
    ，修正後刑法並非較有利於被告丙○○，依刑法第2 條第1
    項前段之規定，仍應依修正前刑法第51條第5 款規定，定其
    應執行之刑。
  (五)依上開(一)至(四)所示法律修正前後對被告有利與否情形，本件
    綜合比較結果修正前刑法應對被告2 人較為有利，故應適用
    對被告2 人較有利之修正前刑法規定。
三、核被告丙○○事實欄一、二、被告乙○○事實欄二所為，均
    係犯刑法第216 條、第210 條之行使偽造私文書罪。就事實
    欄一被告丙○○在支票上偽造高明公司、國鈺公司背書部分
    ，因被告乙○○明知與高明公司、國鈺公司無業務往來而有
    簽發支票支付款項之必要，乃應被告丙○○之要求，而在支
    票虛偽記載受款人為高明公司或國鈺公司，且被告乙○○於
    簽發支票當時，亦明知支票上記載受款人，須由受款人先為
    背書轉讓，執票人始能以背書之連續證明其權利乙情，亦據
    被告乙○○於本院更(一)審時供承在卷（本院更(一)審卷96年5
    月10日準備程序筆錄第3 頁），則被告乙○○對於被告丙○○行使偽造私文書之犯行，顯然知情，惟其僅係在支票上虛
    偽記載受款人為高明公司或國鈺公司，便利被告丙○○在支
    票背面背書，完成其犯罪之目的，應屬幫助犯，而非共同正
    犯。又就事實欄二行使偽造私文書犯行，被告乙○○與被告
    丙○○間有犯意聯絡及行為分擔，具共同正犯關係。公訴人
    認被告丙○○此部分所為，係犯刑法第216 條、第210 條行
    使偽造私文書罪之教唆罪，尚有未洽，惟起訴之基本社會事
    實同一，應變更起訴法條。被告丙○○偽刻高明公司、國鈺
    公司印章之行為，為其偽造高明公司、國鈺公司文書之階段
    行為，不另論罪；被告丙○○、乙○○偽造文書後復持以行
    使，則其等偽造文書之低度行為為行使之高度行為所吸收，
    亦不另論罪。又被告丙○○、乙○○先後多次行使偽造私文
    書之行為，均時間緊接，方法相同，且觸犯構成要件相同之
    罪名，顯均係基於概括犯意為之，應依修正前刑法第56條規
    定各論以行使偽造私文書一罪，並依法加重其刑。再被告丙○○所犯上開二罪，犯意各別，行為互殊，應分論併罰。
四、原審據以論處被告丙○○、乙○○罪刑，固非無見；惟查：
    (一)就事實欄一被告丙○○在支票上偽造高明公司、國鈺公司
    背書部分，被告乙○○係知情，且構成幫助犯，如上所述，
    原判決遽認被告丙○○係在被告乙○○不知情之情況下，單
    獨實施原判決事實欄一之犯行，尚有未洽；(二)被告丙○○就
    被告乙○○偽造「謝清詠」背書之犯行，係共同正犯，而非
    教唆犯，如上所述，原判決認被告丙○○構成行使偽造私文
    書之教唆罪，即有未洽。被告丙○○、乙○○上訴意旨否認
    犯罪，指摘原判決不當，均為無理由；惟原判決既有上開可
    議之處，自應由本院將原判決關於被告丙○○、乙○○部分
    撤銷改判。審酌被告丙○○係為調借現款而偽造背書之犯罪
    動機，對告訴人及被害人高明公司、國鈺公司所造成之損害
    ，及被告丙○○、乙○○偽造「謝清詠」背書之支票款項均
    有兌現，被告乙○○無前科紀錄，素行良好，其為順利調借
    現款，依丙○○之建議，因而觸犯刑章，及被告丙○○迄未
    償還事實欄一之欠款600 餘萬元等一切情狀，就被告丙○○
    部分，分別量處如主文第2 項所示之刑，並均依修正前刑法
    第41條第1 項前段規定，諭知易科罰金之折算標準，併定其
    應執行之刑，及依修正前刑法第41條第2 項、第1 項前段規
    定，諭知其易科罰金之折算標準。另就被告乙○○部分，量
    處如主文第3 項所示之刑，並依修正前刑法第41條第1 項前
    段規定，諭知易科罰金之折算標準。附表一所示支票背面之
    高明公司印文2 枚、國鈺公司印文26枚及附表二所示支票背
    面之「謝清詠」署名共14枚，分別為被告丙○○、乙○○所
    偽造，應依刑法第219 條之規定宣告沒收。另被告丙○○所
    偽造之高明公司、國鈺公司印章各1 顆，並無證據證明業已
    滅失，從而亦應依刑法第219 條規定宣告沒收。
二、上訴駁回（被告丁○○○）無罪及不另為無罪之諭知部分（
    被告丙○○被訴詐欺部分）：
  (一)公訴意旨另以：被告丁○○○與被告丙○○為夫妻關係，2
    人自86年起即向告訴人調度資金周轉，88年間，被告丙○○
    、丁○○○2 人明知其等經濟已陷入以債養債之窘境，而無
    支付能力，仍自該時起至90年5 月17日止，意圖為自己不法
    之所有，基於概括犯意聯絡，由被告丙○○出面與乙○○交
    換支票使用，乙○○則應被告丙○○之要求而陸續在所簽發
    之支票上書寫受款人為國鈺公司、高明公司，偽作客票，再
    由被告丙○○、丁○○○共同利用事先偽刻之國鈺公司、高
    明公司印章在上開支票上偽造該2 家公司之背書，而持以向
    告訴人詐取現款得逞，因認被告丙○○、丁○○○此部分涉
    犯詐欺罪嫌，且被告丁○○○與被告丙○○有犯意聯絡，因
    認被告丁○○○尚涉犯行使偽造私文書罪嫌。
  (二)按犯罪事實應依證據認定之，無證據不得推定其犯罪事實，刑
    事訴訟法第154 條定有明文。又認定不利於被告之事實，須
    依積極證據，苟積極證據不足為不利於被告事實之認定時，
    即應為有利於被告之認定，更不必有何有利之證據。另刑事
    訴訟法上所謂認定犯罪事實之證據，係指足以認定被告確有
    犯罪行為之積極證據而言，該項證據自須適合於被告犯罪事
    實之認定，始得採為斷罪資料（最高法院30年上字第816 號
    判例、最高法院29年上字第3105號判例參照）。又告訴人之
    指訴，本以使被告受刑事訴追或處罰為目的，故其陳述是否
    與事實相符，自應調查其他證據，以資審認，苟其所為攻擊
    之詞，尚有瑕疵，則在此瑕疵未予究明以前，即不能遽採為
    斷罪之基礎，亦有最高法院69年臺上字第1531號判例可參。
  (三)公訴人認被告丙○○、丁○○○此部分涉犯詐欺犯行，無非
    係以告訴人之指訴、證人田國瑞、李瑞芳之偵查中證述、附
    表一所示支票影本28張及錄音譯文等，為其論罪之依據，惟
    訊據被告丙○○固不諱言自88年間起，以乙○○所簽發之上
    開支票向告訴人借款之事實，惟堅決否認有何詐欺犯行，辯
    稱：伊自86年起，平均每月向告訴人借款100 萬元，且至90
    年5 月30日止，所用以借款之支票均有兌現，金額總計79,5
    85,613元，伊並無詐騙告訴人之不法意圖等語；訊據被告丁○○○則堅決否認有何詐欺、行使偽造私文書之犯行，辯稱
    ：不知丙○○向告訴人借款及向乙○○換票之事，且未曾與
    被告丙○○一同至告訴人家中借款等語。經查：
  1.被告丙○○自86年10月間起，即陸續以支票向告訴人調現週
    轉，至90年5 月底，始發生被告丙○○所持以調現之支票無
    法兌現情事之事實，業據被告丙○○供述在卷（原審卷第12
    7 頁），並為告訴人甲○○於原審所不否認（原審卷第44、
    45頁），且有被告丙○○所持以向告訴人調現之如附表一所
    示支票影本附卷可稽，足認至被告丙○○所持以向告訴人調
    現之支票跳票為止，被告丙○○與告訴人間之金錢借貸關係
    已持續近4 年，期間均有按時兌現支票，衡情如被告丙○○
    於借款之初即有詐騙告訴人之意圖，何以於借款之4 年間均
    有按時兌現支票。況且，被告丙○○自86年10月間起，每月
    向告訴人借款之金額為4 、50 萬 元至300 餘萬元不等，至
    90年5 月底止，兌現之票款金額達7,900 餘萬元等情，有被
    告丙○○之第三信用合作社帳號18-4號甲存帳戶存款明細分
    戶帳資料1 份附卷足資佐證（原審卷第158 至201 頁），堪
    認被告丙○○於此4 年間平均每年向告訴人借款、還款之金
    額均高達上千萬元，數額非小，如被告丙○○確係基於不法
    所有之意圖而向告訴人借款，豈有按時兌現支票，且金額高
    達7,900 餘萬元之理？從而應足認被告丙○○於向告訴人借
    款之時，主觀上並無不法所有之意圖。
  2.又被告丙○○自88年8 月間起，係持乙○○所簽發受款人為
    高明公司、國鈺公司之支票向告訴人借款之情，固經告訴人
    指訴綦詳，被告丙○○對此亦坦認在卷，然據告訴人甲○○
    指稱：被告丙○○持乙○○所簽發之支票向其等借款時，其
    等曾查詢乙○○之信用狀況，發現乙○○於88年間每月所簽
    發之支票3 張均有兌現，遂同意借款等語（原審卷第44頁）
    ，顯見告訴人係因被告乙○○之信用狀況良好而同意借款予
    被告丙○○，則告訴人指稱係因受被告丙○○之詐騙而陷於
    錯誤借款云云，實有可議之處。被告丙○○於向告訴人借款
    時並無何不法所有意圖，則被告丙○○所為，即與刑法第33
    9 條第1 項詐欺罪規定之構成要件不符，而難以該罪相繩。
  3.另告訴人甲○○雖指稱：被告丁○○○每次均陪同被告丙○○前往借款，且於案發後之90年6 月4 日上午12時接聽我電
    話時答稱高明公司、國鈺公司，乃認被告丁○○○與被告丙○○共同詐欺及行使偽造私文書云云，然被告丙○○之大貨
    車靠行於高明公司時，其住處與告訴人之住處毗鄰而居，此
    為告訴人甲○○於原審審理時陳述在卷（原審卷第44頁），
    而且被告丁○○○與告訴人甲○○2 戶中間隔著高明公司，
    亦據被告丁○○○之鄰居即高明公司負責人之配偶黃淑環於
    原審證述無訛（原審卷第62頁），亦即被告丁○○○與告訴
    人甲○○本為鄰居關係，且中間隔著高明公司，則依告訴人
    甲○○與被告丁○○○於案發後之90年6 月4 日上午12時許
    談話錄音譯文記載：「甲○○：你們有時候一起來高明。顏
    太太：我們高明在那邊坐，有沒有去你家。甲○○：你都和
    舅舅一起來。你可以說妳不知。顏太太：一起來，他在作什
    麼我怎麼知道，我又不曾聽，他也不跟我說。甲○○：你也
    是和舅舅一起來高明，一起來我家，顏太太：高明在妳家，
    在高明坐，也有事情」（他字卷第59頁正反面），顯然被告
    丁○○○並未與被告丙○○一起至告訴人住處借錢，而係有
    時候至告訴人住處隔壁之高明公司而已，是告訴人甲○○指
    稱被告丁○○○每次均陪同被告丙○○前往告訴人住處借款
    一語，已難憑信，被告丁○○○辯稱：伊未曾與丙○○一同
    至告訴人家中借款，尚非全然無據。
  4.又被告丙○○係以自有之大貨車靠行於高明及國鈺公司，是
    故被告丁○○○對外均自稱為高明公司或國鈺公司，亦為一
    般人之正常反應；而且被告丙○○之大貨車靠行於高明公司
    時，其住處與告訴人之住處毗鄰而居，如上所述，是被告丁○○○於大貨車靠行於高明公司時，對外均自稱「高明」乙
    節，告訴人實難諉為不知，嗣大貨車改靠行於國鈺公司後，
    對外自稱「國鈺」亦係靠行之故，實難以此即認被告丁○○○有詐騙告訴人之意圖。至於告訴人甲○○於偵查中雖指稱
    : 「背書後面國鈺公司是被告家電話，我有打電話去查詢，
    丁○○○接的，我問其是國鈺? 對方答稱: 是。」（他卷第
    30 頁 反面），且上開談話錄音譯文亦記載: 「甲○○：你
    還印你們家的電話，皆是你聽的。要不然那天我問國鈺，電
    話你接的（指5 月31日）。丁○○○: 我們家的電話。」、
    「甲○○：我打電話你接的（指5 月31日）。丁○○○：我
    接的。」、「甲○○：你接的，我說國鈺，你還說是。我問
    國鈺，你還跟我說你是國鈺。丁○○○：我們的車靠國鈺，
    就對啊！我們的車靠他們國鈺，我就說是。」等語（他字卷
    第55 頁 反面）。惟依證人即告訴人甲○○於本院更(一)審證
    述：我在90年6 月4 日打國鈺公司電話本意是要問國鈺公司
    是否有同意背書一事，但因是小姐接的，不是老闆接的，所
    以我沒有表明來意，後來我知道是丁○○○接的電話之後，
    也沒有提及國鈺公司是否同意背書之事，所以丁○○○不知
    道我打此通電話之用意等語（本院更(一)審96年6 月22日審判
    筆錄第6、7頁），是被告丁○○○於電話中以國鈺公司自居
    ，顯然係單純因當時車輛靠行國鈺公司之故，而非明知告訴
    人甲○○來電查詢國鈺公司是否同意背書，而仍故意以國鈺
    公司自稱，自難以此逕為被告丁○○○不利之認定。
  5.再前開事實欄一之高明公司及國鈺公司印章，乃被告丙○○
    所偽刻，用以蓋用在被告乙○○所簽發附表一所示之支票背
    面一節，為被告丙○○陳明在卷，並有如附表一所示支票正
    反面影本附卷可按，如上所述；而被告丙○○係自行與被告
    乙○○接洽換票使用事宜，被告丁○○○並未過問知情，被
    告丙○○、乙○○2 人之供述相符；況且觀諸上開談話錄音
    譯文所載：「甲○○：現在我們手上有勇的票伍佰萬! 丁○○○：伍佰萬元有勇借的呀! 甲○○：皆是舅舅來借的呀!
    …甲○○：我手上有伍佰萬的票，全是舅舅拿走」、「甲○○：是勇阿! 拿票來妳們家開的。丁○○○：沒有啦! 我不
    知道，皆是舅舅，包拿了出去。甲○○：是舅舅拿票去他家
    開的。丁○○○：我也不知道。反正他就說，我出來我說你
    要去哪裡，沒有阿! 我要去湊錢給人家領，要不然支票要跳
    票，我想趕快去湊，我在家顧家，我也不知道，他開什麼票
    ，開多少我也不知道，…」、「丁○○○：我都沒有管，妳
    們也知道，我都沒有去過妳家拿到半塊，都沒有拿錢，有時
    候妳們軋在銀行給他領，大家好來好去，我也不知道」、「
    甲○○：他這個罪判下去，是他和勇阿串謀。丁○○○：他
    們的事情，他們2 人皆和我沒有關係，因為他們2 個人在說
    話，我都不知道…」等語（他字卷第44、47、48頁反面、58
    頁反面），益見每次借款均由被告丙○○自行出面向告訴人
    調現，被告丁○○○對於被告丙○○與被告乙○○間如何換
    票，以及被告丙○○如何向告訴人持票調現之細節，均不清
    楚，是被告丁○○○辯稱：簽發支票及調度資金皆由丙○○
    1 人為之一語，洵非子虛。
  6.又查被告乙○○之妻林秀銀在90年6 月4 日上午10時許之談
    話錄音帶中雖表示借款換票之事，被告丁○○○均知悉等語
    ，然被告乙○○與被告丙○○換票之事，均由被告乙○○與
    丙○○兩人處理，乙○○之妻並未與丙○○處理借款及換票
    之事，丁○○○亦未在場之情，業據被告乙○○於原審供述
    明確（原審卷第31頁），被告丁○○○是於本案發生後，經
    由被告丙○○及告訴人李顏風春告知始知換票借款之事，此
    由告訴人甲○○與被告丁○○○之上開談話錄音譯文即可窺
    見，是被告乙○○之妻林秀銀於錄音帶所稱丁○○○知悉借
    款換票之事乙節，顯係其主觀臆測及面對告訴人之詢問所為
    卸責之詞，殊難據此即認定被告丁○○○知情並參與本案。
 7.此外，被告丙○○所為並不構成詐欺犯行，已如上述，則被
    告丁○○○與被告丙○○間即無何告訴人所指之共同詐騙之
    犯意聯絡可言。
  8.綜上所述，公訴人所提證據無法證明被告丙○○有何詐欺犯
    行，及被告丁○○○有何詐欺及行使偽造私文書之犯行，其
    2 人之犯罪尚屬不能證明，揆諸前揭法條及判例意旨，依法
    自應就被告丁○○○為無罪之諭知。原審因而以被告丁○○○被訴上開犯罪尚屬不能證明，諭知被告丁○○○無罪，並
    無不合，檢察官循告訴人之聲請，上訴意旨指摘原判決諭知
    被告丁○○○無罪為不當，非有理由，應予駁回。又公訴意
    旨既認被告丙○○所涉犯之詐欺犯行與前揭論罪科刑之行使
    偽造私文書犯行有牽連犯之裁判上一罪關係，依法爰就此部
    分不另為被告丙○○無罪之諭知。
三、臺灣高雄地方法院檢察署以93年度偵續一字第10號移送意旨
    略以：（原先併最高法院，嗣本案經最高法院發回本院，並
    將併案卷證一併發回本院審酌）：被告乙○○與丙○○、丁○○○間，基於連續詐欺之犯意聯絡，自90年1 月15日起至
    同年5 月17日止，由被告乙○○簽發附表一所示支票28張，
    並指定受款人為高明公司、國鈺公司，由丙○○在上開支票
    上分別偽造高明公司或國鈺公司背書後，再由丙○○、丁○○○共同持向李顏風春、甲○○調現，致使渠2 人誤信上開
    支票確為高明公司、國鈺公司之客票，先後調與現款共616
    萬元，惟前開支票嗣經告訴人等提示後均遭銀行以存款不足
    、拒絕往來為由退票，嗣經甲○○於90年5 月18日向付款人
    銀行查詢被告乙○○資料，始知被告乙○○關係戶為經營汽
    車修護之宏勇汽車有限公司，不可能為高明公司、國鈺公司
    之客戶，及前揭28張支票背面所蓋高明公司、國鈺公司用以
    背書之印文，係丙○○、丁○○○偽造上開2 公司印章蓋用
    而來，李顏風春、甲○○至此始知受騙。因而認被告乙○○
    所犯刑法第339 條第1 項詐欺犯行，與起訴部分有修正前刑
    法牽連犯之裁判上一罪關係，移送最高法院併辦後發回本院
    。惟查：訊據被告乙○○堅決否認有何公訴人所指之此部分
    犯行，辯稱：其僅係因丙○○之要求而與其換票使用，丙○○持票向告訴人借款時其不在場，且丙○○向告訴人借得之
    款項，全數由丙○○拿去使用等語。經查：被告乙○○所簽
    發如附表一所示之支票，乃丙○○持向告訴人借款，支票背
    面之高明公司、國鈺公司印章則為丙○○自行蓋上一節，已
    如上述，又丙○○係為自己周轉而持上開支票向告訴人借款
    ，借得之款項並無交予乙○○使用等情，則據被告丙○○於
    原審供述明確（原審卷第225 頁），而且依上開90年6 月4
    日上午12時談話錄音譯文顯示，被告丁○○○固曾提及：「
    伍佰萬元有勇借的呀! 」、「…勇仔本身自己不敢去借，…
    勇呀的本身票在妳們家有壹佰多萬」等語（他字卷第44頁）
    ，惟丙○○每次向告訴人借款均自行出面，被告丁○○○對
    於被告丙○○與被告乙○○間如何換票，以及被告丙○○如
    何向告訴人持票調現之細節，均不清楚，已如上述，則被告
    丁○○○上開錄音所言，顯係其個人臆測之詞或輾轉聞自被
    告丙○○，尚難憑信；況且並無證據證明被告丙○○、丁○○○涉有詐欺犯行，亦如上述，實難僅以被告丙○○所持以
    向告訴人借款之支票係由被告乙○○簽發，即認被告乙○○
    有詐欺之犯行。再者，被告乙○○此部分之詐欺犯行，與本
    件起訴行使偽造私文書犯行（即事實欄二部分）間，並無方
    法或結果之牽連關係，或修正前刑法連續犯之裁判上一罪關
    係，本院自無從併予審理，應退回移送機關另為適當之處理
    。
四、被告丙○○經合法傳喚，無正當理由不到庭，爰不待其到庭
    陳述，逕行判決。
據上論結，應依刑事訴訟法第369 條第1 項前段、第364 條、第
368 條、第299 條第1 項前段、第300 條、第371 條，刑法第2
條第1 項前段、第28條、第216 條、第210 條、第219 條、修正
前刑法第56條、第41條第1 項前段、第2 項、第51條第5 款，刑
法施行法第1 條之1 ，修正前罰金罰鍰提高標準條例第2 條，判
決如主文。
本案經檢察官王登榮到庭執行職務。
中　　華　　民　　國　　96　　年　　7 　　月　　6 　　日
            刑事第六庭  審判長法  官  王憲義
                              法  官  張盛喜
                              法  官  李璧君
以上正本證明與原本無異。
如不服本判決應於收受本判決後10日內向本院提出上訴書狀，其
未敘述上訴理由者，並得於提起上訴後10日內向本院補提理由書
狀（均須按他造當事人之人數附繕本）「切勿逕送上級法院」。
中　　華　　民　　國　　96　　年　　7 　　月　　11　　日
                              書記官  唐奇燕
附錄本件判決論罪科刑法條：
刑法第210 條：
偽造、變造私文書，足以生損害於公眾或他人者，處5 年以下有
期徒刑。
刑法第216 條：
行使第210 條至第215 條之文書者，依偽造、變造文書或登載不
實事項或使登載不實事項之規定處斷。
附表一
┌──┬─────┬─────┬─────┬─────┬─────────┐
│編號│借  款  日│發  票  日│ 票據號碼 │ 票面金額 │  偽 造 之 背 書  │
├──┼─────┼─────┼─────┼─────┼─────────┤
│ 一 │90.01.15  │90.06.15  │AC0000000 │220,000   │國鈺公司印文一枚  │
├──┼─────┼─────┼─────┼─────┼─────────┤
│ 二 │90.01.15  │90.05.30  │AC0000000 │230,000   │高明公司印文一枚  │
├──┼─────┼─────┼─────┼─────┼─────────┤
│ 三 │90.01.15  │90.05.30  │AC0000000 │250,000   │高明公司印文一枚  │
├──┼─────┼─────┼─────┼─────┼─────────┤
│ 四 │90.01.29  │90.06.15  │AC0000000 │250,000   │國鈺公司印文一枚  │
├──┼─────┼─────┼─────┼─────┼─────────┤
│ 五 │90.02.05  │90.06.30  │AC0000000 │250,000   │國鈺公司印文一枚  │
├──┼─────┼─────┼─────┼─────┼─────────┤
│ 六 │90.02.15  │90.05.31  │AC0000000 │270,000   │國鈺公司印文一枚  │
├──┼─────┼─────┼─────┼─────┼─────────┤
│ 七 │90.02.20  │90.06.30  │AC0000000 │210,000   │國鈺公司印文一枚  │
├──┼─────┼─────┼─────┼─────┼─────────┤
│ 八 │90.03.06  │90.06.15  │AC0000000 │130,000   │國鈺公司印文一枚  │
├──┼─────┼─────┼─────┼─────┼─────────┤
│ 九 │90.03.15  │90.07.30  │AC0000000 │250,000   │國鈺公司印文一枚  │
├──┼─────┼─────┼─────┼─────┼─────────┤
│一０│90.03.15  │90.07.15  │AC0000000 │250,000   │國鈺公司印文一枚  │
├──┼─────┼─────┼─────┼─────┼─────────┤
│一一│90.03.22  │90.07.15  │AC0000000 │220,000   │國鈺公司印文一枚  │
├──┼─────┼─────┼─────┼─────┼─────────┤
│一二│90.03.27  │90.07.30  │AC0000000 │220,000   │國鈺公司印文一枚  │
├──┼─────┼─────┼─────┼─────┼─────────┤
│一三│90.04.02  │90.07.20  │AC0000000 │160,000   │國鈺公司印文一枚  │
├──┼─────┼─────┼─────┼─────┼─────────┤
│一四│90.04.09  │90.08.15  │AC0000000 │250,000   │國鈺公司印文一枚  │
├──┼─────┼─────┼─────┼─────┼─────────┤
│一五│90.04.13  │90.08.15  │AC0000000 │220,000   │國鈺公司印文一枚  │
├──┼─────┼─────┼─────┼─────┼─────────┤
│一六│90.04.13  │90.07.31  │AC0000000 │160,000   │國鈺公司印文一枚  │
├──┼─────┼─────┼─────┼─────┼─────────┤
│一七│90.04.16  │90.08.30  │AC0000000 │230,000   │國鈺公司印文一枚  │
├──┼─────┼─────┼─────┼─────┼─────────┤
│一八│90.04.16  │90.08.30  │AC0000000 │250,000   │國鈺公司印文一枚  │
├──┼─────┼─────┼─────┼─────┼─────────┤
│一九│90.04.19  │90.09.15  │AC0000000 │230,000   │國鈺公司印文一枚  │
├──┼─────┼─────┼─────┼─────┼─────────┤
│二０│90.04.30  │90.08.15  │AC0000000 │210,000   │國鈺公司印文一枚  │
├──┼─────┼─────┼─────┼─────┼─────────┤
│二一│90.05.02  │90.09.15  │AC0000000 │250,000   │國鈺公司印文一枚  │
├──┼─────┼─────┼─────┼─────┼─────────┤
│二二│90.05.07  │90.08.30  │AC0000000 │210,000   │國鈺公司印文一枚  │
├──┼─────┼─────┼─────┼─────┼─────────┤
│二三│90.05.14  │90.08.31  │AC0000000 │190,000   │國鈺公司印文一枚  │
├──┼─────┼─────┼─────┼─────┼─────────┤
│二四│90.05.14  │90.09.30  │AC0000000 │250,000   │國鈺公司印文一枚  │
├──┼─────┼─────┼─────┼─────┼─────────┤
│二五│90.05.14  │90.09.30  │AC0000000 │220,000   │國鈺公司印文一枚  │
├──┼─────┼─────┼─────┼─────┼─────────┤
│二六│90.05.14  │90.09.30  │AC0000000 │220,000   │國鈺公司印文一枚  │
├──┼─────┼─────┼─────┼─────┼─────────┤
│二七│90.05.17  │90.10.15  │AC0000000 │250,000   │國鈺公司印文一枚  │
├──┼─────┼─────┼─────┼─────┼─────────┤
│二八│90.05.17  │90.10.15  │AC0000000 │210,000   │國鈺公司印文一枚  │
└──┴─────┴─────┴─────┴─────┴─────────┘
 附表二
┌──┬─────┬─────┬─────┬─────┬─────────┐
│編號│發　票　日│發　票　人│ 票據號碼 │ 票面金額 │  偽 造 之 背 書  │
├──┼─────┼─────┼─────┼─────┼─────────┤
│ 一 │90.06.06  │大隆保利龍│NE0000000 │15,140    │謝清詠之署名一枚  │
├──┼─────┼─────┼─────┼─────┼─────────┤
│ 二 │90.06.15  │陳威良    │BA0000000 │85,000    │謝清詠之署名一枚  │
├──┼─────┼─────┼─────┼─────┼─────────┤
│ 三 │90.06.15  │莊士勳    │PB0000000 │28,000    │謝清詠之署名一枚  │
├──┼─────┼─────┼─────┼─────┼─────────┤
│ 四 │90.06.24  │許靜怡    │AE0000000 │150,000   │謝清詠之署名一枚  │
├──┼─────┼─────┼─────┼─────┼─────────┤
│ 五 │90.06.24  │許靜怡    │AE0000000 │85,000    │謝清詠之署名一枚  │
├──┼─────┼─────┼─────┼─────┼─────────┤
│ 六 │90.06.30  │蔡麗明    │OAA0000000│75,000    │謝清詠之署名一枚  │
├──┼─────┼─────┼─────┼─────┼─────────┤
│ 七 │90.06.30  │陳威良    │BA0000000 │150,000   │謝清詠之署名一枚  │
├──┼─────┼─────┼─────┼─────┼─────────┤
│ 八 │90.07.06  │大隆保利龍│NE0000000 │20,885    │謝清詠之署名一枚  │
├──┼─────┼─────┼─────┼─────┼─────────┤
│ 九 │90.07.15  │陳麗鳳    │TAH0000000│85,000    │謝清詠之署名一枚  │
├──┼─────┼─────┼─────┼─────┼─────────┤
│一０│90.07.30  │蔡麗明    │OAA0000000│45,000    │謝清詠之署名一枚  │
├──┼─────┼─────┼─────┼─────┼─────────┤
│一一│90.07.31  │陳威良    │BA0000000 │168,000   │謝清詠之署名一枚  │
├──┼─────┼─────┼─────┼─────┼─────────┤
│一二│90.07.31  │高美燕    │GA0000000 │84,500    │謝清詠之署名一枚  │
├──┼─────┼─────┼─────┼─────┼─────────┤
│一三│90.07.31  │莊士勳    │PB0000000 │22,000    │謝清詠之署名一枚  │
├──┼─────┼─────┼─────┼─────┼─────────┤
│一四│90.08.30  │蔡麗明    │OAA0000000│52,000    │謝清詠之署名一枚  │
└──┴─────┴─────┴─────┴─────┴─────────┘
